臺灣高等法院臺中分院民事判決　　　　 96年度上易字第184號
上　訴　人　己○○
訴訟代理人　陳國華律師
複代理人　　石娟娟律師
　　　　　　丁○○
　　　　　　　　　　　48號
　　　　　　辛○○
上　一　人
訴訟代理人　庚○○
上　訴　人　甲○○
　　　　　　戊○○
　　　　　　乙○○
　　　　　　丙○○
被上訴人　　壬○○
上列當事人間分割共有物事件，上訴人對於中華民國96年4月13
日臺灣臺中地方法院95年度訴字第523號第一審判決提起上訴，
本院於中華民國96年10月17日言詞辯論終結，判決如下：
    主  文
上訴駁回。
第二審訴訟費用由上訴人陳錦榮負擔。
    事實及理由
壹、程序方面：
一、本件上訴人甲○○、戊○○未於言詞辯論期日到場，核無民
    事訴訟法第386條各款所列情形，爰依被上訴人之聲請，由
    其一造辯論而為判決。
二、本件被上訴人請求分割共有物，對於共有人全體必須合一確
    定，故上訴人陳錦榮提起上訴，其效力及於同造之其餘當事
    人，是原審被告丁○○、辛○○、甲○○、戊○○、乙○○
    、丙○○等六人均應併列為上訴人，核先敘明。
貳、實體方面：
壹、聲明部分（上訴人甲○○、戊○○未到庭，亦未提出書狀為
    任何聲明）：
一、上訴人方面：(一)原判決廢棄。(二)上廢棄部分，被上訴人在第
    一審之訴駁回。
二、被上訴人方面：上訴駁回。
貳、陳述及理由部分：
一、被上訴人主張：
(一)、坐落台中縣大肚鄉○○○段35地號土地（地目為建、面積23
    8平方公尺）、同段35-1地號土地（地目為建、面積134平方
    公尺）、同段35-2地號土地（地目為建、面積175平方公尺
    ）、同段35-3地號土地（地目為建、面積272平方公尺）、
    同段35-4地號土地（地目為建、面積269平方公尺）、同段
    35-5地號土地（地目為建、面積21平方公尺）、同段35-6地
    號土地（地目為建、面積11平方公尺）、同段35-7地號土地
    （地目為建、面積19平方公尺）、同段35-8地號土地（地目
    為建、面積28平方公尺）、同段35-9地號土地（地目建、面
    積31平方公尺）等10筆土地（下稱系爭土地）為兩造所共有
    ，兩造就上述10筆土地所有權應有部分均相同，其應有部分
    比例詳如附表一所示。兩造就系爭土地並未訂立不分割之契
    約，系爭土地又無不能分割之情事，惟迄無法達成分割協議
    ，為此訴請就系爭土地合併分割如附圖乙分割方案所示。
(二)、在本院補充陳述：兩造購買之土地係以登記為準，而不是以
    占用現狀為準，如果依附圖丙案或甲案分割，被上訴人土地
    會減少約17坪。
二、上訴人方面（上訴人甲○○、戊○○未到庭或以書狀為任何
    陳述，據其在原審到庭所為陳述）：
(一)、(1)上訴人同意就系爭土地合併分割，惟不贊成採用附圖乙分
　    割方案，希望採用附圖丙分割方案，若丙案未獲採用，則
      希望依建物現況採用附圖甲分割方案。
    (2)上訴人丙○○、乙○○、甲○○、戊○○願繼續保持共有
    。
    (3)上訴人陳錦榮之應有部分應為10/48，被上訴人則僅有
      6/48，本件應依上開比例為分割。
(二)、上訴人陳錦榮在本院補充陳述：按「登記人員或利害關係人
    ．於登記完畢後，發見登記錯誤或遺漏時，非以書面聲請該
    上級機關查明核准後，不得更正。但登記錯誤或遺漏，純屬
    登記人員記載時之疏忽，並有原始登記原因證明文件可稽者
    ，由登記機關逕行更正之」，土地登記法第69條定有明文。
    申言之，登記人員或利害關係人，於登記完畢後，發現登記
    錯誤或遺漏時，非以書面聲請該管上級機關查明核准後，不
    得更正，惟得依上開規定逕依行政程序救濟者，應以登記錯
    誤或遺漏之更正，不妨害原登記之同一性，且對他人權利無
    損害者為限，始得為之，如其更正於他人權利有利害關係，
    應由當事人循民事訴訟法程序解決之，最高法院82年度台上
    字第145號判決足資遵循，換言之，土地法第43條規定之絕
    對效力，係就對於第三人之關係而言，故第三人信賴登記而
    取得土地權利時，不因登記之無效或撤銷而被追奪。並非謂
    一經為總登記後，即不能復為權利變更之登記，最高行政法
    院亦著有48年度判字第72號判例供參。系爭土地原係分割自
    大肚鄉○○段社腳小段35地號土地面積1198平方公尺（俗稱
    1.2 分），嗣於57年間陳東山分別出售各三釐土地（0.3分
    ）與丁○○與陳明富，58年間辛○○向陳東山購買二釐地（
    0.2 分），楊街柳（被上訴人之父）向陳東山購買1.5釐土
    地（0.15分），其餘土地2.5釐（0.25分）陳東山賣給其胞
    妹黃陳別，嗣後上訴人陳錦榮之父陳壬戌向黃陳別之夫黃田
    川購買20坪土地，前述土地買賣完成，再度測量分割後各自
    在土地上建造房屋居住，陳任戌分得35-5地號土地，87年間
    黃陳別之長子陳慶文將伊所得之35地號土地又出售與陳壬戌
    ，陳壬戌以長子己○○名義買下，故上訴人陳錦榮所有之土
    地面積應為2.5釐（35-5、35）無誤。其後雖因地政機關登
    記時，誤將陳錦榮及楊溪柳所有土地登記各為二釐，惟查，
    本件各共有人於購買土地後，即依各自所購得之土地面積興
    建房屋居住，被上訴人楊溪柳之持分登記錯誤，然其去世前
    ，亦居住在該地長達30年之久，且其生前即為從事土地營造
    工作，故其對於土地面積，自較一般人有更高之理解與認知
    ，是其對於自己所購買之土地持分若干、面積若干，自不可
    能不知情，基此，設若上訴人之房屋有損害其所有權，自不
    可能長年未提出異議。況且，其餘共有人對於彼此間購買比
    例多少，均知之甚詳，且共有人中之辛○○，為被上訴人之
    伯父，與被上訴人父親同時購買土地、同時與建房屋、且比
    鄰而居，甚至使用共同之牆壁以興建房舍，且其二間房屋之
    大小並不相同，則被上訴人之父不可能在興建之初無察覺異
    狀，更不可能在建屋居住之後，多年均無意見，其至辛○○
    亦曾明確向法院表示土地使用現狀是符合當初購買的時分等
    語，凡此均足見土地登記簿謄本所載之持分，確有疏誤。本
    件地政機關於登記時，既係誤將己○○及被上訴人之父所有
    土地登記各為二釐，而有違失，正確面積應為上訴人己○○
    2.5釐（250平方公尺）、楊街柳（被上訴人）1.5釐（150平
    方公尺），自應以此為持分而為分割，以符法紀。再本件兩
    造請求分割之土地上，早經兩造建築房屋居住或承父執輩興
    建房屋、繼續居住至今，此等房屋，雖或非為朱門巨宅、雕
    樑府第，然其終究上有屋面、周有門壁、有牆有壁、足蔽風
    雨，堪供安身立命，是如依被上訴人主張，採用附圖乙案所
    示方案分割，則上訴人房屋勢必拆除甚多，影響所及，恐怕
    無法再為修繕或補強，爰請求依附圖所示丙案或甲案為分割
    ，期使兩造房屋均能維持現狀，續為使用。
三、按除因物之使用目的不能分割或契約約定有不分割之期限者
    外，共有人得隨時請求分割共有物，又分割之方法不能協議
    者，法院得因任何共有人之聲請為原物分割或變價分割，民
    法第823條第1項、第824條第2項定有明文。經查，系爭土地
    為兩造共有，共有人及應有部分之比例均相同（詳如附表一
    所示）一節，有系爭土地登記謄本附在原審卷可憑（見原審
    95年度沙調字第10號案卷），堪信為真。再查，兩造就系爭
    土地並無不分割之約定，系爭土地依其使用目的亦無不能分
    割之情事，又兩造雖同意就系爭土地合併分割，但兩造於原
    審及本院審理期間，各自陳述之分割方法互有出入，是被上
    訴人請求合併分割系爭10筆土地，自無不合，應予准許。
四、經查：
(一)、按共有物分割之方法，須先就原物分配，於原物分配有困難
    時，則予變賣，以價金分配於各共有人（最高法院51年台上
    字第271號判例參照）。次按分割共有物，以消滅共有關係
    為目的。法院裁判分割共有土地時，除因該土地內部分土地
    之使用目的不能分割（如為道路），或部分共有人仍願維持
    共有關係，應就該部分土地不予分割或准該部分共有人成立
    新共有關係外，應將土地分配於各共有人單獨所有（最高法
    院69年台上字第1831號判例參照）。經查，系爭土地以原物
    分配並無困難情形，且兩造亦均表示願以原物分配於各共有
    人，是系爭土地之分割自應以原物分配為適當。另上訴人丙
    ○○、乙○○、甲○○及戊○○等4人表示願依原應有部分
    比例保持共有，依上開說明，系爭土地於分割後，上訴人丙
    ○○、乙○○、甲○○及戊○○等4人自應維持共有關係，
    其餘共有人則就其分得之土地單獨所有，核先明。
(二)、又按分割共有物時，法院應參酌當事人之聲明、共有物之性
    質、經濟效用及全體共有人利益等情狀公平決之。查：
  (1)系爭土地前方面臨台中縣沙田路1段774巷，土地上有五棟建
    物，自南向北依序為門牌號碼沙田路1段774巷48號之二樓
    透天厝（鐵皮屋加蓋至三樓，為90年改建之鋼筋水泥透天厝
    ），現為上訴人丁○○使用；門牌號碼沙田路1段774巷49
    號之一層半磚造建物（為59年興建之磚造二樓透天平房），
    現為上訴人丙○○、乙○○、甲○○及戊○○等4人使用；
    門牌號碼沙田路1段774巷50號二層樓磚造建物，現為上訴
    人辛○○使用；門牌號碼沙田路1段774巷51號二樓磚造建
    物，現為被上訴人使用；門牌號碼沙田路1段774巷64號二
    層樓磚造建物（為59年興建之磚造二樓平房），現為上訴人
    己○○使用等情，有照片在原審卷為證（見原審卷第154-15
    6頁），並經原審及本院勘驗屬實，且經原審囑託台中縣清
    水鎮地政事務所測量在案，有勘驗筆錄及台中縣清水地攻事
    務所95年7月17日清地測字第0950012933號函及所附土地鑑
    定成果圖（即附圖甲分割方案部分）在原審卷及本院卷可稽
    （見原審卷第50-52頁、第61、62頁、本院卷第41-43頁），
    且為兩造所不爭執，堪信為真。
  (2)兩造就系爭土地之應有部分詳如附表一之事實，有上開土地
    登記簿謄本附在原審卷可稽，上訴人己○○雖辯稱其就系爭
    土地伊應有部分應為48分之10，被上訴人則為48分之6，本
    件應依上開比例製作分割方案云云。惟按「不動產物權，依
    法律行為而取得、設定、喪失及變更者，非經登記，不生效
    力」，民法第758條定有明文。本件上訴人陳錦榮及被上訴
    人就系爭土地之應有部分比例，依土地登記簿謄本之記載如
    附表一所示，業如前述，是兩造就系爭土地之應有部分比例
    自應依土地登記簿謄本之記載為準。至上訴人陳錦榮主張其
    應有部分比例超過土地登記簿所載比例部分，並未經登記，
    依前法條規定，自不生效力，本院無從以異於土地謄本關於
    各共有人應有部分比例之登記而為分割方案之製作，是本件
    於系爭土地登記簿關於兩造應有部分比例之登記有變更前，
    仍應依土地登記簿之記載為分割方案製作之依據，上訴人己
    ○○辯稱伊就系爭土地應有部分應為48分之10，本件分割方
    案應依該比例製作等語，自無可採。至於上訴人陳錦榮主張
    其應有部分有登記錯誤部分，應由上訴人陳錦榮與其他共有
    人以協商或向地政機關申請更正、或另行訴訟予以更正，本
    件無從審究。再查，依土地登記簿所載，系爭土地面積共為
    0.1198公頃，被上訴人壬○○應有部分6分之1，分割後面積
    為0.0200公頃（取至小數點第4位，下同）；上訴人丁○○
    應有部分4分之1，分割後面積為0.0299公頃；上訴人辛○○
    應有部分6分之1，分割後面積0.0200公頃；上訴人己○○應
    有部分6分之1，分割後面積為0.0200公頃；上訴人丙○○、
    乙○○、甲○○及戊○○等4人願意保持共有，其等應有部
    分合計4分之1，分割後面積為0.0299公頃。
  (3)兩造就系爭土地由南向北使用情形，上訴人丁○○之48號房
    屋，占用面積0.0240公頃；上訴人乙○○等4人之49號房屋
    ，占用面積0.0308公頃；上訴人辛○○之50號房屋，占用面
    積0.01 98公頃；被上訴人之51號房屋，占用面積0.0157公
    頃；上訴人己○○之64號房屋，占用面積0.0295公頃等情，
    業經原審會同台中縣清水地政事務所至現場勘驗明確，有該
    所繪製之前開鑑定圖甲案（即附圖甲案）可憑。
  (4)系爭土地共有人被上訴人之51號房屋、上訴人丁○○之48號
    房屋、上訴人辛○○之50號房屋，占用系爭土地面積，均少
    於渠等就系爭土地應有部分折計之面積，而系爭土地上已蓋
    滿房屋，如欲按各共有人應有部分面積原物分割系爭土地，
    無論採取何種方案，均可能拆除現有房屋，不拆除現有房屋
    為原物分割，既已不可得，惟有儘量使各共有人分得土地靠
    近原來房屋及求其價值相當而已。依被上訴人主張之如附圖
    所示之乙案，各共有人所分得之土地，與兩造現所有之建物
    坐落位置較為接近；又被上訴人主張其建物老舊須重建，而
    依卷附建物現況之照片所示，與被上訴人建物相毗鄰之上訴
    人辛○○、上訴人己○○之建物及上訴人戊○○、丙○○、
    乙○○及甲○○之建物，均為同時期興建且老舊之建物；此
    外惟一以鋼筋水泥興建之上訴人丁○○之48號房屋，所占用
    之面積少於其應有部分折計之面積，依被上訴人所主張如附
    圖所示之乙案，對伊之建物亦無影響，本院審酌上情、全體
    共有人利益及兩造均表明無須互為找補等情，認系爭土地採
    行附圖乙案之分割案為宜。
  (5)上訴人雖抗辯本件應以附圖丙案較為可採，若不採丙案，亦
    應採甲案等語。惟查，附圖丙案並非依兩造應有部分比例所
    為之分割方案，而係將上訴人陳錦榮（附圖誤載為丁○○）
    之應有部分更改為10/48（原為8/48）、將被上訴人之應有
    部分更改為6/48（原為8/48），自不可採，已如上述。另附
    圖甲案則係依兩造現使用及占有位置及面積予以分割，與兩
    造依應有部分比例所應分得之面積均不相符，其中上訴人陳
    錦榮分得之A1部分多出95平方公尺、被上訴人分得之B1部分
    少了43平方公尺、上訴人辛○○分得之C1部分少了2平方公
    尺、上訴人丙○○、乙○○、甲○○、戊○○分得之D1部分
    多出9平方公尺、上訴人丁○○分得之E1部分少了59平方公
    尺，既不公平，亦未經受到不利益之被上訴人同意，自無可
    採。
五、綜上所述，被上訴人依民法第823條第1項前段規定，請求分
    割系爭土地，應予准許，其分割方法如附圖乙案所示，即編
    號Ａ2部分面積0.0200公頃土地分歸上訴人己○○取得；編
    號Ｂ2部分面積0.0200公頃土地分歸被上訴人取得；編號Ｃ2
    部分面積0.0 200公頃土地歸上訴人辛○○取得；編號Ｄ2部
    分面積0.0299公頃土地歸上訴人丙○○、乙○○、甲○○及
    戊○○取得，並按附表2所示比例保持共有；編號Ｅ2部分面
    積0.0299公頃土地歸上訴人丁○○取得。原審因而判決依附
    圖乙方案所示分割，核無不當。上訴意旨指摘原判決不當，
    求予廢棄改判，為無理由，應予駁回。
六、本件事證已臻明確，兩造其餘之攻擊或防禦方法，經本院斟
    酌後，認為均不足以影響本判決之結果，不予逐一論述，另
    上訴人聲請訊問證人陳東山、黃慶文、辛○○等人，欲證明
    上訴人陳錦榮購買土地應有部分之事實，核亦對判決結果不
    生影響，而無必要，併此敘明。
據上論結，本件上訴為無理由，依民事訴訟法第463條、第385條
第1項前段、第449條第1項、第78條，判決如主文。
中　　華　　民　　國　　96　　年　　10　　月　　31　　日
                  民事第六庭　　審判長法　官　袁再興
                                      法　官  盧江陽
                                      法　官  陳賢慧
以上正本係照原本作成。
不得上訴。
　　　　　　　　　　　　　　　　　　　書記官　金珍華
中　　華　　民　　國　　96　　年　　11　　月　　1 　　日
                                                      Ｃ
附表一：
系爭土地兩造應有部分比例：
被上訴人 壬○○    1/6
上訴人 丁○○    　1/4
上訴人 辛○○    　1/6
上訴人 己○○    　1/6
上訴人 丙○○    　1/16
上訴人 乙○○    　1/16
上訴人 甲○○    　1/16
上訴人 戊○○    　1/16
附表二：
上訴人丙○○等4人就主文第1項分得土地保持共有之比例：
上訴人丙○○    　1/4
上訴人乙○○    　1/4
上訴人甲○○    　1/4
上訴人戊○○　　　1/4
